【裁判字號】    98,消債更,830
【裁判日期】    980616
【裁判案由】    聲請更生程序
【裁判全文】
臺灣高雄地方法院民事裁定           98年度消債更字第830號
聲  請  人
即 債務 人  甲○○
上列當事人因消費者債務清理事件聲請更生，本院裁定如下：
    主  文
聲請駁回。
聲請費用由聲請人負擔。
    理  由
一、聲請意旨略以：伊因積欠板信商業銀行股份有限公司（下稱
    板信銀行）等債權人計新台幣（下同）1,634,160 元，於消
    費者債務清理條例（下稱消債條例）施行後，於民國97年8
    月11日與債權人達成協商，同意自97年9 月10日起、分156
    期、利率4.5%、每月繳納14,058元方式償還（下稱系爭協商
    ）。然伊任職「旗勝科技股份有限公司」（下稱旗勝公司）
    ，自97年11月起員工每週需排休「無薪假」，收入大幅減少
    ，每月僅約28,000元，而伊每月基本生活費用約17,682元，
    另需支付房租10,000元，計約27,682元，實已無力負擔每月
    高達14,058元系爭協商款，不得已於97年11月毀諾，有不可
    歸責之事由致履行顯有重大困難。又伊於98年2 月5 日向最
    大債權銀行板信銀行聲請協商，惟遭以曾參與前置協商成立
    為由，拒絕協商，且伊無擔保或無優先權之債務總額未逾12
    00萬元，復未經法院裁定開始清算程序或宣告破產，爰聲請
    准予裁定更生。
二、按債務人與金融機構協商成立者，不得聲請更生或清算，但
    因不可歸責於己之事由，致履行顯有重大困難者，不在此限
    ；消債條例第151 條第5 項定有明文。衡諸債之關係，係以
    當事人間之信賴關係為基礎，為社會經濟組織之重要支柱，
    故當事人於以法律行為追求自己之利益之際，亦應顧及對方
    之利益，並考量債權債務在社會上之作用，本於誠實及信用
    之原則，行使債權及履行債務，是對於已陷入經濟上困境之
    消費者，若任其於惡性循環之債務窘境中自生自滅，將衍生
    嚴重之社會問題，難以維持安定之社會經濟秩序，故為兼顧
    債權人、債務人雙方之利益，對陷於經濟上困境之消費者，
    乃允其於消債條例施行後，得選擇以重建型之更生程序或清
    算型之清算程序清理其債務，藉以妥適調整債務人與債權人
    及其他利害關係人間之權利義務關係，保障債權人獲得公平
    受償，並謀求消費者經濟生活之重建復甦機會。惟對於已與
    金融機構協商成立，或於本條例施行前，已依金融主管機關
    協調成立之中華民國銀行公會會員辦理消費金融案件無擔保
    債務協商機制與金融機構成立協商之債務人，若非因不可歸
    責於己之事由，致履行顯有重大困難，僅係為圖謀減免債務
    ，而不為債務之履行，自有違債權契約為誠信契約之本旨，
    故依消債條例第151 條第6 項準用同條第5 項前段之規定，
    不得聲請更生或清算，始能避免肇致道德危險。又按聲請更
    生或清算不合程式或不備其他要件者，法院應以裁定駁回之
    ，但其情形可以補正者，法院應定期間先命補正，消債條例
    第8 條亦有明文規定。
三、經查：
  (一)聲請人積欠板信銀行等債權人計1,634,160 元債務，前於97
    年8 月間與債權人達成前置協商，同意自97年9 月10日起、
    分156 期、利率4.5%、每月繳納14,058元方式償還，而聲請
    人僅繳付計20,000元，即未再依協議繼續履行分期償還，經
    板信銀行於97年11月10日函告毀諾等情，有聲請人提出之債
    權人清冊1 份、財團法人金融聯合徵信中心當事人綜合信用
    報告1 份、前置協商機制協議書1 份、前置協商申請書1 份
    、前置協商退件通知函1 紙（詳卷第25、26頁、第182 至18
    6 頁、第20至27頁、第19頁）等附卷可稽，並有板信銀行98
    年4 月2 日陳報狀1 份暨所附系爭協商協議書及相關資料1
    份（詳卷第57至70頁）等在卷可考。
  (二)按依債務人與金融機構協商成立者，除非因不可歸責於己之
    事由，致履行顯有重大困難，否則不得聲請更生或清算，消
    債條例第151 條第5 項規定意旨甚明。是債務清償方案成立
    後，應由債務人按其條件履行，惟如於其後發生情事變更，
    在清償期間收入或收益不如預期，致該方案履行困難甚或履
    行不能，而有不可歸責於己之事由，始能聲請更生或清算。
    此項規定旨在避免債務人任意毀諾已成立之協商，濫用更生
    或清算之裁判上債務清理程序，蓋以債務清償方案係經當事
    人行使程序選擇權所為之債務清理契約，債務人應受該成立
    之協議所拘束。債務人既已與金融機構協商成立，如認該協
    商方案履行有其他不適當情形，自仍應再循協商途徑謀求解
    決。查，聲請人依系爭協商每月應繳納14,058元，首期繳款
    日97年9 月10日，系爭協商成立後僅繳付計20,000元，即未
    依約履行，有前開板信銀行98年4 月2 日陳報狀1 份可稽；
    據此，聲請人依系爭協商繳付97年9 月分期款項，而於97年
    10月僅繳納部分款項5,942 元，並自97年11月間起，即未履
    行任何系爭協商款，是聲請人於97年10月間即未依系爭協商
    履行；從而，本件審酌是否因情事變更，在清償期間收入不
    如預期，致履行困難或履行不能，而有不可歸責於己之事由
    ，應依97年10月間之收入狀況為判斷基準。次查，聲請人自
    97年1 月起至11月止之各月應領薪資所得，分別為37,156元
    、34,682元、38,120元、31,759元、40,166元、38,851元、
    68,375元、57,397元、50,594元、37,097元、26,336元，有
    薪資檔維護資料1 份（詳卷第106 至116 頁）可按。而依內
    政部社會司97年度台灣省每人每月之最低生活標準9,829 元
    ，認聲請人每月必要生活費為9,829 元，則依聲請人於97年
    10月薪資收入37,097元，扣除必要生活費用9,829 元及房租
    10,000元後，尚有餘款17,268元（計算式：00000 －0000－
    00000 ＝17268） 可供清償債務。且聲請人既已負債163 萬
    元以上，本需以較低之標準生活而撙節開銷用以償債始符誠
    信，自不得以無負債人員之一般生活標準以上而同為要求，
    故聲請人主張每月基本生活費用17,682元云云，容有未洽。
    準此，依聲請人97年10月薪資收入，足以支應必要生活費用
    及履行協商款項，難認其有何履行協商之重大困難可言。
  (三)又查，自系爭協商時起迄今，聲請人均任職旗勝公司，有員
    工在職證明書1 紙（詳卷第121 頁）可考。再者，雖自97年
    11月起，旗勝公司員工每週需排休「無薪假」，致聲請人收
    入大幅減少，自97年11月起至98年3 月止薪資僅為26,336元
    、17,280元、24,269元、26,132元、25,814元，有97年11月
    至98年3 月薪資擋維護1 份（詳卷第116 至120 頁）可按；
    惟聲請人係於97年10月間，未依約繳足系爭協商款，僅付部
    分款項，是於97年10月起未依協議還款，且聲請人於毀諾時
    即97年10月之收入狀況，並無不能負擔系爭協商款項之情事
    ，均如前述；是聲請人以毀諾後始發生之「無薪假」情事變
    更，據以為主張不可歸責之事由，即屬無據。況聲請人既願
    與金融機關達成還款協商，在無特殊情事之情形下，顯係在
    綜合評估其還款能力後，方與金融機關成立每月還款14,058
    元之協商條件。準上，本件既無情事變更，而聲請人亦無重
    大履行困難之處，倘參諸聲請人復有固定收入之履行能力，
    則其縱有履行不便，亦得經由個別債權銀行協商程序以求適
    當履債，堪認債務人尚乏不可歸責於己致履行顯有重大困難
    之情形可言。
四、綜上所述，本件聲請人聲請更生，既無法立證其確於與金融
    機關達成系爭協商後，有不可歸責於己之事由，且依系爭協
    商條件履行亦非顯有重大困難，應屬聲請更生之要件不備，
    又無從補正，依首揭條文之意旨，自應駁回其更生之聲請。
五、爰依消費者債務清理條例第8 條、第151 條第5 項、第15條
    ，民事訴訟法第78條，裁定如主文。
中    華    民    國    98    年     6    月    16    日
                  民事第五庭  法  官  洪榮家
上為正本係照原本作成
如不服本裁定，應於裁定送達後10日內，以書狀向本院提出抗告
，並繳納抗告費新臺幣1千元
中    華    民    國    98    年     6    月    16    日
                              書記官  胡美儀


司法院資訊處製作；財團法人民間司法改革基金會備份。
